【裁判字號】    92,台上,2404
【裁判日期】    921107
【裁判案由】    損害賠償
【裁判全文】
最高法院民事判決                              九十二年度台上字第二四○四號
    上  訴  人  蘇黎世產物保險股份有限公司
    法定代理人  蔣德郎
    訴訟代理人  景熙焱律師
    被 上訴 人  協羽機材工業股份有限公司
                              .
    法定代理人  蔡添壽
    訴訟代理人  黃國郎律師
                蕭玉杉律師
右當事人間請求損害賠償事件，上訴人對於中華民國九十一年三月四日台灣高等法院
第二審判決（九十年度重上字第三七三號），提起上訴，本院判決如左：
    主  文
上訴駁回。
第三審訴訟費用由上訴人負擔。
    理  由
本件上訴人主張：伊承保德碁半導體股份有限公司（下稱德碁公司）工程保險，該公
司位於新竹科學園區之廠房於民國八十四年五月十九日擴建工程施工中，因承攬人日
商日製產業公司之次承攬人華氣社股份有限公司（下稱華氣社公司）及永勝工程股份
有限公司（下稱永勝公司）使用被上訴人所製造並售予永勝公司之有瑕疵水閥，而產
生水閥爆裂，造成工廠內淹水，損及廠內機器及設備，伊因而依保險契約賠付德碁公
司新台幣（下同）一千一百三十二萬八千五百七十三元。被上訴人既為系爭瑕疵水閥
之製造者，對瑕疵之水閥所生之損害應負賠償責任。乃日製產業公司、華氣社公司、
永勝公司因基於對德碁公司之契約責任，同意由其保險人富邦產物保險股份有限公司
（下稱富邦保險公司）賠付被上訴人三百七十七萬六千一百九十一元等情，求為命上
訴人給付七百五十五萬二千三百八十二元，及法定遲延利息之判決。
被上訴人則以：伊銷售予永勝公司之雙油任球閥共一○二個，均經品管部門嚴格之品
管檢驗，於交付客戶前並經嚴密之檢查及耐壓試驗合格後才出廠交貨，並經永勝公司
專業人員之驗收，並無任何瑕疵。上訴人指其承保之德碁公司擴建廠房淹水，造成機
器設備之損害，係因伊製造之水閥爆裂所引致，並非事實。縱認係因水閥爆裂所引起
，惟其爆裂原因應係承攬工程之永勝公司施工按裝不當或搬運時受重壓或摔壞所致，
並非因伊製造之商品有瑕疵或有安全上之危險。亦無消費者保護法第七條第一項所稱
安全或衛生上之危險，且伊與永勝公司間並無僱傭關係存在，更無民法第一百八十八
條應連帶負賠償責任之可言等詞，資為抗辯。
原審斟酌全辯論意旨及調查證據之結果，以：上訴人主張伊承保德碁公司新竹科學園
區廠房擴建工程，於八十四年五月十九日，因承攬人日製產業公司之次承攬人華氣社
公司及永勝公司於施作中，所使用由被上訴人產售予永勝公司之系爭球閥爆裂，造成
工廠內淹水，損及廠內機器及設備，伊已依保險契約賠付德碁公司一千一百三十二萬
八千五百七十三元。嗣經日製產業公司、華氣社公司、永勝公司同意已由其保險人富
邦保險公司賠付上訴人三百七十七萬六千一百九十一元等事實，為被上訴人所不爭執
，並有保險賠款收據暨滿意書、上訴人與富邦保險公司協議書為證。上訴人主張系爭
球閥因製造時之瑕疵而爆裂，致生本件損害之事實，固據提出化驗服務馬來西亞公司
（下稱馬來西亞公司）出具之鑑定報告書為證，第一審另囑託鑑定台北市機械技師公
會（下稱台北機械師公會）鑑定結果亦認：「本件爆裂球閥，研判係使用射出成型模
製造而成。射出成型模在製造過程中，係將熔融之塑膠射入模具中，並在模具中固化
成型。爆裂球閥上之瑕疵點，顯示係產生在射出成型時，當熔融塑膠完成充滿模具固
化時，一些未完全填充之孔隙即為瑕疵點。當爆裂球閥接頭鎖入管路中，於螺紋之最
外端與螺芽接觸即未接觸之邊緣地方形成應力集中受力最大，……瑕疵點形成應力集
中，而於此瑕疵點之應力超過正常設計之應力，因而造成破壞，由應力集中點破壞，
再經應力傳遞而造成整個接頭爆裂。故本件經鑑定其破壞結果，判斷係出自原有存在
之瑕疵，且該瑕疵係產生於製造過程中」等情，惟第一審另囑託鑑定之財團法人金屬
工業研究發展中心（下稱金屬研發中心）鑑定結果則認：「爆裂球閥之接頭……有在
射出成型過程中產生熔合線之現象，……破裂起始點與熔合線有相當之距離。……球
閥可承受工作壓力一點五倍之壓力測試，其熔合線、螺紋精度及材料強度在正常操作
下應不影響使用之安全功能。綜合鑑定球閥爆裂原因，應為外力或不當安裝及使用造
成，非球閥製作之瑕疵所致。」，有該中心球閥爆裂原因鑑定報告足按。原審經兩造
合意再囑託中山科學研究院（下稱中科院）鑑定，鑑定結果認為：「本案爆裂球閥之
起始破裂斷面經顯微觀察並未發現存在任何雜質或孔洞等材料缺陷，且其熔合線深度
亦小於遠高於規範耐壓強度之比對成品球閥之熔合線深度，故爆裂球閥的爆裂原因並
非球閥產製過程的瑕疵所造成」等語，有該院第五研究所材料測試報告足憑。查中科
院材料暨光電研究所所採取經由外觀檢視、破斷面顯微分析、耐水壓測試及熔合線尺
度觀察等方式之鑑定結果，認本件送驗爆裂球閥的破裂始於熔合線的根部，而後由內
徑朝外徑方向擴展，並向兩側延伸，最後完全斷裂為兩片。在破裂進行中，由於受力
不均而使右側具有較左側為長的平坦區，導致最後破斷的位置偏向破裂起源點的左側
。而系爭爆裂球閥之起始破斷面，經高倍利率電子顯微鏡觀察，並未發現存在任何雜
質或孔洞等材料缺陷，且其熔合線深度亦小於具有遠高於規範耐壓強度之比對成品球
閥之熔合線深度，故爆裂球閥的爆裂原因並非球閥產製過程的瑕疵所造成等情。並經
證人即具台大材料所碩士、清華大學材料所博士學位，進入中科院研究迄今，累積豐
富教學及實務經驗之方友清結證其執行鑑定之完整過程，與科學鑑定器材之運用及分
析在卷。另參酌金屬研發中心之鑑定方式，其係將系爭爆裂成二個斷面之球閥接頭｜
Ａ斷面及Ｂ斷面放大，以觀察其斷裂情形。顯示為平順光滑之破斷面，在ａ點處有疑
為外力撞擊之痕跡，且在內螺紋邊緣有熔合線之接痕。另將斷面ＡＢ復原組合，破裂
來自內螺紋受損處向兩側延伸，在ｂ箭頭處有外翻現象之塑性變形，疑為破裂起始點
。再將破裂處放大五倍，可清楚看見內側及螺紋處有因澆注產生之熔合線情形。又該
鑑定係將系爭爆裂球閥與同型產品比對，其無論系爭爆裂球閥或同型成品均有明顯熔
合線，但研判破裂球閥之破裂起始點未發生於熔合線上，雖與前揭中科院鑑定之結果
有所不同，此應係肇因於未如中科院之以高倍率電子顯微鏡觀察之故。惟此鑑定關於
球閥內螺紋之精度，經依同型成品研判，其接頭與球閥本體及尾端接頭均能密切結合
。再依該中心流體機械實驗室工令號第Ｌ八九Ｑ二○一四｜四○四測試結果，球閥並
未產生破裂或洩漏之情形，因此推斷在正常使用下，現況之熔合線，螺紋精度及ＰＶ
Ｃ材料強度等，應不影響使用之功能，為可接受之範圍。綜上，金屬研發中心之鑑定
依據爆裂球閥之接頭及成品球閥均具熔合線，但爆裂起始點與熔合線有相當之距離；
並經各項測試數據顯示，球閥可承受工作壓力一‧五倍之壓力測試，其熔合線、螺紋
精度與材料強度在正常操作下應不影響使用之安全功能；及於照片（四、五）ａ點處
更顯示受外力撞擊之痕跡等研判，系爭球閥爆裂原因並非球閥製作之瑕疵所致，與前
該中山科學研究所為測試結論則相同。至台北機械師公會鑑定結果認：「本件爆裂球
閥，研判係使用射出成型模製造而成。射出成型模在製造過程中，係將熔融之塑膠射
入模具中，並在模具中固化成型。爆裂球閥上之瑕疵點，顯示係產生在射出成型時，
當熔融塑膠完成充滿模具固化時，一些未完全填充之孔隙即為瑕疵點。當爆裂球閥接
頭鎖入管路中，於螺紋之最外端與螺芽接觸即未接觸之邊緣地方形成應力集中受力最
大，……瑕疵點形成應力集中，而於此瑕疵點之應力超過正常設計之應力，因而造成
破壞，由應力集中點破壞再經應力傳遞而造成整個接頭爆裂。故本件經鑑定其破壞結
果，判斷係出自原有存在之瑕疵，且該瑕疵係產生於製造過程中。」等情，但檢視該
公會之鑑定方式，除目視檢查一項與前開中科院及金屬研發中心所採方式相同外，關
於斷面鑑定一項則僅係採用Ｎｉｋｏｎ牌近距離放大鏡拍攝照片後，作為研斷之素材
，相較於中科院所採高倍率電子顯微鏡就破裂斷面之觀察，已形粗糙。另依台北機械
師公會之鑑定，其顯認系爭球閥爆裂之原因係肇因於製造過程中，ＰＶＣ材料經高溫
熔化成液體狀態注入射出成型模具中，由於未完全充滿模具，致固化成型後產生孔隙
（氣泡），該孔洞所承受應力低於產品本身設計強度，因而受原應合於設計規範之應
力時，仍於該孔隙處發生爆裂為其主要論據，即該公會實際鑑定之證人陳行一於第一
審證稱：「（問：請解釋鑑定結果第四點為何？）熔合線部分有瑕疵在，所謂瑕疵就
是有孔洞在，模子不平順會產生熔合線，裝上去會有兩個外力，公螺絲和母螺絲鎖在
一起，會有一個壓力，本身有一個流體會產生壓力，如果在沒有瑕疵時不會爆裂，如
果有瑕疵經過一段時間使用會爆裂，……本件爆裂起始點是在熔合線上，熔合線本身
就是一種瑕疵，……孔洞在熔合線上。」等語，亦僅重申其鑑定之推論依據。但系爭
爆裂球閥與同型成品於產製過程中均有熔合線之存在，為前揭三份鑑定報告所共同肯
認。關於爆裂之起始點，發生於何處，則各有不同。金屬研發中心認破裂起始點與熔
合線有相當之距離，異於台北機械師公會及中科院之鑑定所認破裂起始點係在熔合線
上（中科院認係在熔合線之根部）。所不同者，台北機械師公會認熔合線處有產製過
程中所產生之因填充不完足所生孔洞之瑕疵，該瑕疵為球閥受應力而爆裂之原因，但
經以高倍率電子顯微鏡觀察之中科院則認熔合線處，並未發現存在任何雜質或孔洞等
材料缺陷，且其熔合線深度亦小於具有遠高於規範耐壓強度之比對成品球閥之熔合線
深度，故球閥的爆裂原因並非產製過程的瑕疵所造成。茲比對兩者所使用之科學技術
輔助鑑定器材與推理及研判之邏輯，自以中科院所為鑑定較為可採。蓋台北機械師公
會所為目測或放大鏡所為存在孔洞為爆裂成因之研判，自不及於高倍率電子顯微鏡之
觀察。縱認如台北機械師公會所稱球閥存有孔洞，但本件鑑定之重點在於瞭解破裂之
起源點，其他處縱有孔洞，與破裂原因無關，而中科院所為鑑定之顯微鏡可高達幾萬
倍之倍率等情，經證人方友清結證在卷。再參酌證人陳行一已坦言台北機械師公會為
鑑定時，上訴人同時已提供化驗服務馬來西亞公司之鑑定報告，該公會鑑定報告與化
驗服務馬來西亞公司鑑定結果約有百分之八十相同，顯已受該鑑定結果之影響；且陳
行一另證稱：「以目測方式並沒有發現外力破壞痕跡」等語，核與第一審當場勘驗系
爭爆裂球閥，其表面有多處出現類似點狀且凹痕不深之痕跡不符，亦與金屬研發中心
之鑑定報告所附照片五、六之箭頭ａ點處明顯有外力撞擊痕跡，及中科院鑑定報告所
附照片六、七所示球閥外表多處受有傷痕不合。另陳行一證述伊認球閥應力係由內部
瑕疵點往外傳遞，故為生產內部瑕疵之研判，卻忽略球閥破裂點實係應力集中點（即
受力後，應力經傳遞後匯集之處如超過設計耐壓，即產生破裂之處），而非應力傳遞
起始點等情，自以中科院之鑑定為可採。上訴人指摘中科院鑑定不足採，質疑產製過
程中所生孔洞為瑕疵點，但系爭球閥之爆裂後之起始爆裂破斷面，既經中科院藉由高
達千倍之結構顯微觀察，未發現存在任何雜質或孔洞等材料缺陷，上訴人之抗辯，自
不可採。另馬來西亞公司係受湯馬遜保險公證人公司台灣分公司之片面委託鑑定，非
經法院或兩造合意選任，不免失其客觀。永勝公司購買施作於德碁半導體公司擴建工
程之被上訴人所製造之系爭球閥，其發生爆裂既非因被上訴人製造過程產生瑕疵所致
，系爭球閥之結構及功能觀之，其發生爆裂之原因或因不明外力撞擊，或因施工之不
當，或為其他原因，但究非產品本身有安全或衛生之危險，上訴人依消費者保護法第
七條規定，主張被上訴人應賠償損害，亦有未合。從而被上訴人依保險法第五十三條
、消費者保護法第七條規定，請求被上訴人賠償如原審聲明所示之損害，難認有據。
上訴人既未舉證證明被上訴人有故意或過失，或有受僱人不法侵害他人權利之行為，
上訴人另依民法第一百八十四條、第一百八十八條規定，請求被上訴人賠償損害，亦
不應准許等詞，為其心證之所由得，並說明對兩造其餘攻擊防禦方法之取捨意見，因
而將第一審所為被上訴人敗訴之判決廢棄，改判駁回其訴，經核於法洵無違誤。本件
原審已說明其採取金屬研發中心、中科院之鑑定結論及不採信馬來西亞公司、台北機
械師鑑定意見之取捨理由，難謂有何違背經驗法則及論理法則之情事。上訴論旨，仍
就原審取捨證據及認定事實之職權行使，指摘原判決不當，聲明廢棄，不能認為有理
由。
據上論結，本件上訴為無理由。依民事訴訟法第四百八十一條、第四百四十九條第一
項、第七十八條，判決如主文。
中      華      民      國    九十二    年     十一     月      七      日
                              最高法院民事第六庭
                                  審判長法官  吳  正  一
                                        法官  劉  福  來
                                        法官  鄭  玉  山
                                        法官  黃  義  豐
                                        法官  許  澍  林
      右正本證明與原本無異
                                              書  記  官
中      華      民      國    九十二    年     十一     月    二十六    日
                                                                       Ｋ


司法院資訊處製作；財團法人民間司法改革基金會備份。
